【裁判字號】    97,易,1087
【裁判日期】    971231
【裁判案由】    誣告
【裁判全文】
臺灣桃園地方法院刑事判決              97年度易字第1087號
公  訴  人  臺灣桃園地方法院檢察署檢察官
被      告  甲○○
上列被告因誣告案件，經檢察官聲請簡易判決處刑（96年度偵字
第14702 號），本院認有刑事訴訟法第451 條之1 第4 項但書第
3 款之情形，改行通常程序審理，判決如下：
    主      文
甲○○無罪。
    事實及理由
一、公訴意旨略以：被告甲○○因不滿司法警察曾查察其涉犯刑
    事案件，竟基於未指定犯人誣告之犯意，於民國96年6 月7
    日凌晨1 時20分許，在桃園縣中壢市○○路與明德路口遭警
    查獲後，明知其持有之11包蔗糖非毒品，竟謊稱係毒品後，
    坦認持有及販賣毒品等犯行，並於當日上午7 時25分至8 時
    20分許，在桃園縣政府警察局中壢分局大崙派出所應訊時，
    謊稱其有販毒行徑而供稱：於96年5 月15日、同年月17日、
    同年月27日，在桃園縣中壢市○○○○道附近麥當勞，每次
    以新臺幣（下同）5,000 元代價，販售第二級毒品安非他命
    給真實姓名年籍不詳之綽號「阿兵」男子；同年5 月20日、
    同年6 月1 日、同年月4 日，在上述地點，以同上之價格與
    毒品，販售給真實姓名年籍不詳綽號「小威」男子；同年5
    月25日、同年月29日，在上述地點，以同上之價格與毒品，
    販售給真實姓名年籍不詳之綽號「小陳」男子；再透過真實
    姓名年籍不詳之綽號「阿正」成年男子，於96年6 月5 日清
    晨1 時許，在桃園縣中壢市○○路某處，以10萬元代價，購
    得第二級毒品安非他命約37公克，指明前述「阿兵」等人持
    有或販賣第二級毒品安非他命，未指定犯人而誣告他人涉犯
    毒品罪嫌。因認被告甲○○涉犯刑法第171 條第1 項之未指
    定犯人誣告罪嫌云云。
二、按犯罪事實應依證據認定之，無證據不得認定犯罪事實。又
    不能證明被告犯罪者，應諭知無罪之判決，刑事訴訟法第15
    4 條第2 項、第301 條第1 項分別定有明文。再刑法第169
    條第1 項之誣告罪，以行為人有使人受刑事或懲戒處分之犯
    意，而向該管公務員申告虛構事實為要件，是因公務員之推
    問，而為不利他人之陳述，縱其陳述涉及虛偽，惟行為人既
    無申告他人使其受刑事或懲戒處分之意思，即與誣告之要件
    不符，此有最高法院53年臺上字第574 號判例可參，因之，
    同法第171 條第1 項未指定犯人誣告罪之成立，當亦同於此
    。本件公訴意旨認被告甲○○涉有上揭誣告犯行，無非係以
    被告於警詢中所為之陳述，及扣案蔗糖11包、內政部警政署
    刑事警察局96年7 月27日刑鑑字第0960108752號鑑定書1 份
    等件，為其主要論據。
三、訊據被告甲○○堅詞否認有何誣告犯行，於96年6 月7 日檢
    察官訊問時辯稱：「（檢察官問：扣案的安非他命都是你的
    ？）全部都是假的，都是冰糖，聞味道就知道了。（檢察官
    問：為什麼帶冰糖在身上？）我故意的，因為我從去年有一
    個案件被抓後，就對一些刑警不滿，就故意放一些假的，故
    意讓他們陷於錯誤，就是要捉弄他而已。」等語；於96年8
    月7 日檢察官訊問時辯稱：「（檢察官問：扣案物無毒品反
    應？）那是冰糖。」、「（檢察官問：本案6 月7 日被警查
    獲時，筆錄中提到曾賣安非他命給小威、小陳、阿兵，這實
    在否？）都是假的。（檢察官問：你供稱這些假的吸食毒品
    及持有對象會造成檢警發動無謂的偵查，有無意見？）何謂
    無謂的偵查，我當天在地檢就明白講說是冰糖了。且當天試
    劑也沒反應。（檢察官問：你上次偵訊說這些作為是要捉弄
    某位警察？）是，我要設計某位警察。」等語；本院審理中
    辯稱：「（審判長問：你把蔗糖分裝成小包放在車上用途為
    何？）第一點，我沒有把蔗糖分裝成小包放在車上，而是分
    裝成小包放在我的皮包裡。第二點，用途是要揭發刑事組違
    法搜索的黑幕。（審判長問：蔗糖分裝成小包放在皮夾裡，
    如何能夠揭發刑事組違法搜索的黑幕？）這部分我在偵查中
    已經敘明，我在事發當天的前幾日，已和某週刊的記者講好
    ，給他們跟拍的地點，就是事發當天的中山路與明德路的交
    叉口，故器具已經準備好，在事發的前夕，我於返家的途中
    ，又突然遭中壢分局偵查隊刑事組員警林育正的違法搜索，
    所以此事暫告停擺。」等語在卷。經查：
（一）被告甲○○於警詢中供稱：「（問：你於何時？何地？如
      何為警查獲？現場查獲何人？）答：96年6 月7 日01時20
      分在中壢市○○路、明德路口為警方盤查，我打開皮包時
      被警方發現安非他命毒品查獲。現場查獲我一人。（問：
      你當場為警查獲何物？）答：我當場為警查獲安非他命3
      包（編號1-3 號共淨重9.5 公克）、電子磅秤1 臺。都是
      我所有。（問：你於何時？帶同警方至何處？起獲何物？
      同意受搜索證明書是否為你本人簽署？）答：我於96年6
      月7 日01時45分帶同警方至中壢市○○路52號前，我所有
      之1403-PN 自小客車內，起獲安非他命8 包（編號4-11共
      淨重27.6公克）及96年6 月7 日02時30分帶同警方至中壢
      市○○路81-31 號10樓我住處，現場沒有起獲任何物品。
      是我本人簽署。」、「（問：你所施用之毒品安非他命係
      於何時何地向何人取得、價格為何、數量為何？警方告知
      你如供出毒品來源，因而破獲者，依法可獲減刑，是否知
      道？）答：我於96年6 月5 日01時許，在中壢市○○路上
      是向一名綽號『阿正』男子以新臺幣10萬元購得安非他命
      約37公克。知道。（問：綽號『阿正』男子真實姓名、年
      籍資料為何？你與綽號『阿正』男子認識多久？平日如何
      聯繫，有無仇隙？【7 時55分錄音帶換面】）答：我都不
      知道，只知道他年約30歲。認識約3 個月，都是『阿正』
      主動跟我聯絡，我無法跟他聯繫。沒有仇隙。」、「（問
      ：你有無販賣毒品安非他命？）答：我有販賣毒品安非他
      命。（問：你於何時起，以何價格在何處如何販賣安非他
      命？迄今共販售幾次予何人？獲利為何？）答：我在96年
      5 月15日、5 月17日、5 月27日在新屋交流道附近麥當勞
      ，以每次新臺幣5,000 元代價販售安非他命1 公克予綽號
      『阿兵』男子，共獲利新臺幣15,000元。96年5 月20日、
      6 月1 日、6 月4 日在新屋交流道附近麥當勞，每次以新
      臺幣5,000 元代價販售安非他命1 公克予綽號『小威』男
      子，共獲利新臺幣15,000元。96年5 月25日、5 月29日在
      新屋交流道附近麥當勞，每次以新臺幣5,000 元代價販售
      安非他命1 公克予綽號『小陳』男子，共獲利新臺幣10,0
      00元。（問：你所供稱販售給綽號『小威』、『小陳』、
      『阿兵』安非他命，係向何人取得？）答：都是向我於上
      筆錄中供稱的『阿正』男子購得。（問：綽號『小威』、
      『小陳』、『阿兵』男子真實姓名、年籍資料為何？如何
      聯絡？）答：我都不知道。都是他們主動聯絡我跟我買毒
      品，我無法跟他們聯絡。（問：警方於本案中扣得分裝好
      安非他命11包（共淨重37.1公克）及電子磅秤1 臺你欲做
      何用途？）答：我將安非他命分裝好賣給他人時較方便，
      電子磅秤是用來秤量分裝用。」等語，此有警詢筆錄1 份
      在卷可稽，並據本院勘驗警詢錄音帶互核屬實，此有本院
      97年4 月16日勘驗筆錄1 份附卷可考。又被告於96年6 月
      7 日為警查獲時扣得之米黃色晶體11包，於被告當日遭逮
      捕解送臺灣桃園地方法院檢察署後，經檢察官指示承辦警
      員當庭就編號1 、2 、3 、10，以毒品簡易測試包測試，
      初步測試後均無毒品反應，並請員警以簡易包對被告尿液
      測試，陽性反應部分亦非明顯，此有臺灣桃園地方法院檢
      察署96年度偵字第14702 號偵查卷宗96年6 月7 日訊問筆
      錄在卷可參。另扣案之米黃色晶體11包經檢察官送內政部
      警政署刑事警察局鑑定結果，驗前總毛重42.74 公克（包
      裝塑膠袋總重約6.65公克），共取2.27公克鑑定用罄，總
      餘33.82 公克，均檢出"Sucrose" （蔗糖）成分，均未檢
      出二級毒品甲基安非他命（Methamphetamine） 成分，此
      有該局96年7 月27日刑鑑字第0960108752號鑑定書1 份附
      卷可憑，是扣案11包米黃色晶體顯非第二級毒品甚明。是
      被告甲○○於警詢中所稱扣案11包米黃色晶體為安非他命
      ，並稱係向綽號「阿正」之男子購得，且曾將向「阿正」
      購買之安非他命毒品販賣與「阿兵」、「小威」、「小陳
      」等情，顯均屬虛偽甚明。
（二）惟查，證人即本案筆錄製作員警李伯賢於本院審理中證稱
      ：「（檢察官請求提示警詢錄音勘驗筆錄第7 頁。審判長
      提示之。）（檢察官問：倒數第2 個問題開始看來，你好
      像知道他從5 月15日開始賣毒品，為何會這樣？）因為在
      製作筆錄之前，我們都會先口詢，在作口詢時，他都有承
      認。」、「（審判長問：你剛說，查獲被告持有疑似安非
      他命，量蠻多的，同時有電子磅秤，這個時候你就懷疑他
      可能有在販賣安非他命？）是的。（審判長問：所以你是
      基於這個懷疑，所以詢問被告有無在販賣安非他命？）是
      的。（審判長問：因此被告是因為你詢問他有無在販賣安
      非他命，所以才回答他有在賣？）是的。（審判長問：既
      然被告已經坦承他有在賣安非他命，接下來，你有無問他
      販賣的細節？）有，我有問他什麼時候賣給什麼人、數量
      、價格。（審判長問：你有問他販賣的地點嗎？）有。（
      審判長問：被告講販賣給阿兵、小威、小陳3 人，各販賣
      數次，他這回答是你一次問他，他一次就講出3 個人，還
      是你問他，他先回答1 個人，你再問他有沒有其他人，他
      才又講出來？）是我問他還有沒有再賣給其他人，他才又
      講出來。（審判長問：第3 個人呢？）都是這樣。（審判
      長問：所以這些經過都是你還沒有正式做筆錄之前，你先
      口頭詢問他，他先講出來，你才先用手作筆記？）是的。
      （審判長問：所以筆錄的內容只不過是你分次詢問被告，
      被告經你詢問後，被告分次回答，之後你在筆錄記載時，
      由被告作一次綜合性的說明？）是的。（審判長問：就毒
      品的來源有無問被告？）有。（審判長問：如何問他？）
      我問他毒品怎麼來的？什麼時間？什麼地點？價格及數量
      ，及跟誰買的。（審判長問：這麼說被告是經過你問他，
      他才說出毒品的來源？）是的。（審判長問：整個筆錄過
      程，被告有無說請警方去追查那些跟他買毒品的人涉犯之
      持有、施用毒品的行為？）沒有。（審判長問：你有沒有
      請警方去追查他所指稱販賣毒品給他的那個人？）也沒有
      。（審判長問：這麼說他只是說毒品的來源及去向，並沒
      有要求警方就此偵辦？）是的。」等語在卷，另經本院勘
      驗警詢錄音結果，詢答過程中員警提問「到今天你被警方
      查獲為止，你共販售幾次、給什麼人？你從5 月15日開始
      喔。」、「賣給阿兵，5 月15日、5 月17日，還有？」、
      「5 月27日喔。都是在新屋交流道麥當勞那邊？」、「再
      來賣給小威幾月幾號？」、「對小威喔，也是獲利新臺幣
      15,000元喔。再來？」部分之販賣毒品日期、對象、地點
      、售價，均係被告甲○○於該次錄音過程中尚未提及，而
      由證人李伯賢提示供被告甲○○回答，此有本院97年4 月
      16日勘驗筆錄1 份附卷可稽。是堪認證人所證李伯賢所證
      ，於正式製作警詢筆錄並錄音前，已對被告甲○○先行口
      詢，並由員警手寫製作筆記，嗣於正式製作警詢筆錄時才
      由被告甲○○依口詢時回答之內容為綜合說明一節屬實，
      是證人李伯賢所證本案警詢之詢答過程，堪信與事實相符
      。揆諸上開證人李伯賢所證，被告甲○○就其有否販賣安
      非他命、販賣地點及對象，其安非他命來源及購買時間、
      地點、對象、數量、價格等情所為之供述，均係在正式製
      作警詢筆錄前，在員警李伯賢之分次推問下，應警方之詢
      問所供，而卷附警詢筆錄之記載，僅係於正式製作警詢筆
      錄時，由被告再依先前陳述為綜合說明，是被告甲○○於
      警詢中所為不利他人之陳述，均因公務員之推問而來，並
      非主動之申告可比。且被告甲○○於警詢筆錄過程中，均
      未曾要求警方追查「阿兵」、「小威」、「小陳」涉犯持
      有、施用第二級毒品之犯行，亦未曾要求警方偵辦「阿正
      」涉嫌販賣第二級毒品之刑責，而無主動申告上開人等使
      之受刑事訴追及處分之意。是被告甲○○於警詢中所為陳
      述縱屬虛偽，惟被告既無申告他人使其受刑事或懲戒處分
      之意思，所為即與誣告之構成要件有間。
（三）另查，證人李伯賢於本院審理中另證稱：「（審判長問：
      你們做完被告警詢筆錄後，被告有說販毒給誰，也有講說
      誰賣毒品給他，警方針對他所講的購毒者及販毒者，有無
      立案偵查？）這件沒有，因為線索不夠。（審判長問：有
      無把被告所指涉嫌持有、施用毒品之阿兵、小威、小陳及
      涉嫌販賣毒品之阿正移送給檢察官偵辦？）沒有。」等語
      綦詳。是本件被告甲○○固以扣案蔗糖11包充為第二級毒
      品安非他命，並稱係向綽號「阿正」之男子購得，且曾將
      向「阿正」購買之安非他命毒品販賣與「阿兵」、「小威
      」、「小陳」，而以該蔗糖11包為佐實其說之證據。惟警
      方就「阿正」涉嫌販賣第二級毒品罪部分，及「阿兵」、
      「小威」、「小陳」涉犯持有、施用第二級毒品罪部分，
      均未立案偵查，亦未移送檢察官偵辦，核無因此開始刑事
      訴訟程序之情事，是被告甲○○所為亦與刑法第171 條第
      2 項未指定犯人，而偽造、變造犯罪證據，或使用偽造、
      變造之犯罪證據，致開始刑事訴訟程序罪之構成要件不符
      ，附此敘明。
四、綜上所述，本件被告甲○○於警詢中固為不利他人之虛偽陳
    述，惟被告上開陳述既係因公務員之推問所為，而無主動申
    告他人使其受刑事或懲戒處分之意，核諸前揭說明，即與誣
    告罪之構成要件不符，自難以該罪相繩。此外，本院復查無
    其他積極證據足證被告甲○○有公訴人所指上開犯行，此部
    分核屬不能證明被告犯罪。揆諸首揭法條、判例要旨及說明
    ，應諭知被告無罪之判決，以昭審慎。
據上論斷，應依刑事訴訟法第301 條第1項，判決如主文。
本案經檢察官黃珮如到庭執行職務。
中    華    民    國    97    年    12    月    31    日
                  刑事第十一庭審判長法  官  蔡榮澤
                                    法  官  汪曉君
                                    法  官  郭玉芬
以上正本證明與原本無異。
如不服本判決應於收受判決後10日內向本院提出上訴書狀，並應
敘述具體理由。其未敘述上訴理由者，應於上訴期間屆滿後20日
內向本院補提理由書 (均須按他造當事人之人數附繕本)「 切勿
逕送上級法院」。
                              書記官  郭玉芬
中    華    民    國    97    年    12    月    31    日


司法院資訊處製作；財團法人民間司法改革基金會備份。
